ACORDAO-COMPLETO-2488751

ACÓRDÃO 9944/2021 ATA 27/2021 - SEGUNDA CÂMARA

VISTOS, relatados e discutidos estes Embargos de Declaração opostos pela Fundação Israel Pinheiro (FIP) , em face do Acórdão 8211/2021-TCU-Segunda Câmara, que conheceu de Recursos de Reconsideração interpostos pela FIP e pelo Sr. Israel Pinheiro Filho, para, no mérito, negar-lhes provimento;
ACORDAM os Ministros do Tribunal de Contas da União, reunidos em Sessão da Segunda Câmara, diante das razões expostas pelo Relator, com fulcro nos arts. 32, inciso II, e 34 da Lei 8.443/1992; c/c os arts. 277, inciso III, e 287 do Regimento Interno/TCU, em:
9.1. conhecer dos Embargos de Declaração opostos pela Fundação Israel Pinheiro (FIP) para, no mérito, rejeitá-los;
9.2 dar conhecimento da presente deliberação à embargante e aos demais interessados.

Embargos de Declaração opostos pela Fundação Israel Pinheiro (FIP), em face do Acórdão 8.211/2021  TCU  2ª Câmara, que conheceu de Recursos de Reconsideração interpostos pela FIP e pelo Sr. Israel Pinheiro Filho, para, no mérito, negar-lhes provimento.

Segunda Câmara

Entidades/órgãos do Governo do Estado de Minas Gerais.

3. Interessados/Responsáveis/Recorrentes:
3.1. Interessado: Codevasf - Superintendência Regional de Montes Claros/MG - 1ª SR (CNPJ 00.399.857/0002-07).
3.2. Responsáveis: Fundação Israel Pinheiro (CNPJ 00.204.293/0001-29), Ione Pimentel Caldas (CPF XXX.954.506-XX), Israel Pinheiro Filho (CPF XXX.114.791-XX), Magda Pires de Oliveira e Silva (CPF XXX.713.216-XX).
3.3. Recorrente: Fundação Israel Pinheiro (CNPJ 00.204.293/0001-29).

13.1. Ministros presentes: Raimundo Carreiro (na Presidência), Aroldo Cedraz (Relator) e Bruno Dantas.
13.2. Ministro-Substituto convocado: Marcos Bemquerer Costa.
13.3. Ministro-Substituto presente: André Luís de Carvalho.

ACORDAO-COMPLETO-2525415

Acórdão de Relação 596/2022 - Segunda Câmara

Acórdão de Relação

FUNDACAO ISRAEL PINHEIRO

AROLDO CEDRAZ

Ministro Aroldo Cedraz.

Por meio do Acórdão 8.211/2021 - TCU (Peça 204) , a 2ª Câmara conheceu dos Recursos de Reconsideração interpostos pela Fundação Israel Pinheiro (FIP) e pelo Sr. Israel Pinheiro Filho, para, no mérito, negar a eles provimento.
2.	Irresignada, a Fundação Israel Pinheiro (FIP) opõe Embargos de Declaração (Peça 207) , nos seguintes termos: 
	"[...] 1. Julgou-se nestes autos a Tomada de Contas Especial (TCE) instaurada pela CODEVASF2, do Convênio nº 0.00.07.0048.00, celebrado em 17/4/2008.
2. 	Somente a 1ª parcela do Convênio, transferida em 24/7/2009, no valor histórico de R$574.185,11, foi executada até a data da rescisão unilateral e antecipada do Convênio.
3.	A CODEVASF, unilateralmente, rescindiu o Convênio, em 6/4/2011, sob o fundamento de que teriam sido constatadas "irregularidades no processo de licitação realizado pela Fundação Israel Pinheiro" (Termo de Rescisão, Peça 38, p.49) 
4.	A CGU3 registrou que (Peça 4, p.2) , as irregularidades que motivaram a rescisão do Convênio e a instauração desta Tomada de Contas Especial limitavam se ao alegado descabimento e ausência de justificativa na contratação da empresa IC Consultoria Ltda., por meio de procedimento de inexigibilidade de licitação (Peça 3, p. 333) .
5.	Desde então, a CODEVASF negou-se em analisar a prestação de contas da execução física e financeira do Convênio, dando-se por presumida a não aplicação dos recursos no projeto.
6.	O TCU solicitou à CODEVASF, por 3 (três) vezes, neste procedimento, que se pronunciasse sobre a prestação de contas do projeto, de modo a suprir a sua omissão.
11. Foram encaminhadas três diligências para que a Codevasf se manifestasse sobre a regularidade da prestação de contas da primeira parcela do Convênio, enviando documentos probatórios (peças 25, 31 e 37) . Contudo, considerando as irregularidades na contratação da consultoria, a Codevasf não encaminhou os documentos solicitados, limitando-se a reafirmar sua posição inicial pela imputação de débito total (peças 27, 33 e 38) . Assim, inobstante os esforços desta Secretaria, o presente processo permanece sem que a Codevasf emita parecer conclusivo sobre a prestação de contas do convênio.  (TCU - Instrução, Peça 109) .
7.	Aparentemente, a única análise isenta da execução do Convênio foi feita pelo TCU, em instrução de Peça 109, uma vez que a CODEVASF se negou de cumprir ao dever que lhe é afeto.
8.	Na expectativa de que colmatar as lacunas apontadas, a FIP juntou e reapresentou aos autos documentação complementar, a fim de que, finalmente, fossem analisadas as contas do Convênio (Peça 170) , como forma de afastar as penalidades e o débito que lhe foram injustamente impostos.
9.	Contudo, em leitura atenta, percebeu-se que o acórdão embargado contém contradições e omissões, inconsistências as quais presume-se tenham decorrido da assunção incondicional dos motivos apresentadas pela SERUR (Peça 193) . 10. São os fundamentos constantes do voto do Exmo. Ministro Relator, do embargado, para manter a imputação de débito à Embargante:
7. A Serur analisou em conjunto e em confronto as razões recursais apresentadas pelos recorrentes e recha ou os argumentos, ante os seguintes fundamentos, em apertada síntese: (...) 
e) quanto ao débito, esclarece que a documentação juntada, em que pese evidenciarem gastos, que teriam sido incorridos pela IC Consultoria, e produtos que teriam sido entregues FIP (mas que não foram recebidos pela Codevasf) , não sustenta o afastamento do débito, uma vez que o convênio repassou recursos públicos para a execução de ações ambientais de interesse da coletividade, sendo que os benefícios oriundos da contratação não puderam e não foram fruídos pela Codevasf e, por consequência, pela sociedade;
f) os relatórios não comprovam se as ações previstas foram realmente executadas e nos termos preconizados pelo plano de trabalho, de forma que não cabe ao TCU atestar o recebimento de produtos que a própria Codevasf não entendeu que foram entregues;
g) não há que se cogitar o aproveitamento do que foi realizado para fins de abatimento do valor de débito a ser imputado aos responsáveis. É nesse sentido a jurisprudência dominante deste Tribunal;
h) as documentações acostadas não comprovam a utilidade do que foi entregue, de modo que não cabe ao TCU receber produtos que não foram recebidos ou foram considerados inservíveis pela própria Administração em sua competência originária; (...) 
19. Quanto ao débito, os documentos acostados não lograram comprovar a utilidade do que foi entregue ou mesmo que a fração executada pudesse ser aproveitada para fins de atendimento aos objetivos do convênio. Assim, nos termos da pacífica jurisprudência deste Tribunal, o débito incide sobre a totalidade dos recursos que foram repassados, uma vez que o Erário arcou com custos de um produto inservível e que não pode ser fruído pela sociedade.
11.	Inicialmente, revelam-se contraditórias, de incompatível coexistência, as seguintes razões apresentadas:
¿ De um lado, sustenta que o TCU não possui competência originária para analisar a prestação de contas, portanto, estaria impedido de analisar e decidir sobre a congruência das ações realizadas com o objeto pactuado; mas,
¿ De forma contrária, acabe exercer a competência originária que sustenta não lhe caber, para considerar a documentação juntada aos autos inapta, incapaz de comprovar a realização do objeto do Convênio.
12.	Cumpre destacar que a contradição acima citada também está pautada em fatos inexistentes, em descompasso com os atos de instrução praticados pelo TCU nestes autos.
13.	Repise-se que, a unidade técnica do TCU consignou na Peça 109 a informação de que foram concedidas à CODEVASF, em diligências deste procedimento, ao menos em 3 (três) oportunidades para que analisasse os relatórios e documentos de execução física e financeira. Contudo, em nenhum momento a CODEVASF cumpriu ao que lhe era devido.
14.	Sendo assim, incorre em omissão o acórdão embargado, pois deixou de considerar em suas razões que a Embargada apresentou nos autos prova inequívoca de que a CODEVASF nunca analisou as contas do Convênio, inclusive, com base em relato proferido pela unidade técnica do TCU (Peça 109) .
15.	A conclusão apresentada no acórdão embargado, de que a execução do Convênio seria inútil, de que os resultados alcançados seriam imprestáveis, bem como teria a CODEVASF rejeitado o recebimento dos produtos, também não encontra respaldo na realidade fática.
16.	Desse modo, as inconsistências do acórdão embargado, caso sejam mantidas, permitirão a imputação de débito de forma presumida, sem que sequer tenham sido analisadas as contas do Convênio e a aderência das ações ao que foi pactuado.
17.	Com isso, legitimar-se-á o uso do procedimento como simulacro, de modo a permitir que a Administração pública se beneficie injustamente de omissão injustificada ao seu dever de realizar atos de sua competência exclusiva, no caso, de analisar e decidir sobre todos as questões que lhe forem submetidas à apreciação, inclusive, quanto às ações e contas do Convênio.
18.	Para tanto, o silêncio da CODEVASF somente poderia ser interpretado como a impossibilidade de que seja imputado débito à Embargante por suposta inexecução do objeto do Convênio.
19.	Revela-se incompatível com as garantias do devido processo legal e da ampla defesa presumir que os recursos não foram aplicados no projeto ou que a coletividade não teria se beneficiado com tais ações, ou, até mesmo, que a Embargante, a CODEVASF ou terceira pessoa não poderiam dar continuidade ao projeto e executar as duas parcelas remanescentes a partir da data de rescisão do instrumento.
20.	Ainda, frise-se que o objeto do Convênio abordava etapas de intervenção física no meio ambiente, pois, para a "restauração vegetal da APA SUL - RMBH", seriam realizados, dentre outras ações, o plantio de mudas de espécies nativas e o cercamento em áreas identificadas e vistoriadas. As comprovações encontram-se nos relatórios juntados pela CODEVASF, em registros de vistorias4, e pelos documentos juntados pela Embargada nestes autos, com destaque para o relatório final em nítida resolução (Peça 172) .
21.	No mesmo sentido, a Embargante destacou em petição (Peça 170) 5 as peças e páginas de notas fiscais que já constavam nos autos dos materiais e serviços contratados e executados, inclusive, para as ações de plantio e de cercamento, fatos que também demonstram a assunção de premissa fática equivocada no acórdão e omissão na apreciação do conjunto probatório e das razões recursais (Por exemplo, vide Peça 3, p.75) .
22.	Ante o exposto, pede-se sejam os presentes embargos de declaração recebidos e acolhidos, atribuindo-lhes efeitos infringentes, a fim de que, corrigindo-se os erros de fato, contradições e omissões apontadas, seja reformado o Acórdão embargado, dando-se provimento aos pedidos formulados no recurso de reconsideração, em suma, para desconstituir o débito imputado à Embargante e a multa que lhe foi aplicada. [...]".
É o Relatório.

8.1. Flavio Alvarenga Panisset (105.489/OAB-MG) e outros, representando Israel Pinheiro Filho.
8.2. Antônio Fernando Guimarães Pinheiro (23719/OAB-MG) e outros, representando Fundação Israel Pinheiro.

Procurador Júlio Marcelo de Oliveira.

EMBARGOS. RECURSO DE RECONSIDERAÇÃO EM TOMADAS DE CONTAS ESPECIAL. IRREGULARIDADES EM LICITAÇÃO. CONTAS IRREGULARES. DÉBITO. MULTA. CONHECIMENTO DO RECURSO. ELEMENTOS INCAPAZES DE ALTERAR O DECISUM. NEGATIVA DE PROVIMENTO. CONHECIMENTO DOS EMBRAGOS. AUSÊNCIA DE OMISSÃO, OBSCURIDADE OU CONTRADIÇÃO. REJEIÇÃO. COMUNICAÇÕES.

TOMADA DE CONTAS ESPECIAL (TCE)

Secretaria de Recursos (Serur); Secretaria de Controle Externo de Tomada de Contas Especial (SecexTCE).

Aprecia-se nesta oportunidade Embargos de Declaração opostos pela Fundação Israel Pinheiro (FIP) , em face do Acórdão 8211/2021-TCU-Segunda Câmara, que conheceu de Recursos de Reconsideração interpostos pela FIP e pelo Sr. Israel Pinheiro Filho, para, no mérito, negar-lhes provimento (Peça 204) .
2.	Inicialmente, entendo que os Embargos de Declaração devem ser conhecidos, porquanto atendidos os requisitos gerais dos recursos (art. 34, § 1º, da Lei 8.443/1992) , observando-se a legitimidade das embargantes, o interesse em recorrer e a adequação do documento, além de objetivar corrigir suposta omissão e contradições do Acórdão recorrido, enquadrando-se nas hipóteses do caput do artigo mencionado.
3.	Como pode ser observado no Relatório precedente, na peça recursal à Peça 207, o embargante alega, em essência que:
	"a) a Codevasf, unilateralmente, rescindiu o Convênio, em 6/4/2011, sob o fundamento de que teriam sido constatadas "irregularidades no processo de licitação realizado pela FIP";
	b) a CGU registrou que as irregularidades que motivaram a rescisão do Convênio e a instauração da TCE limitavam-se ao alegado descabimento e ausência de justificativa na contratação da empresa IC Consultoria Ltda., por meio de procedimento de inexigibilidade de licitação;
	c) a Codevasf teria se negado a analisar a prestação de contas da execução física e financeira do Convênio, por 3 vezes, de modo a suprir a sua omissão, dando por presumida a não aplicação dos recursos no projeto;
	d) afirma que, aparentemente, a única análise isenta da execução do Convênio foi feita pela unidade técnica, na instrução de Peça 109, uma vez que a Codevasf se negou a cumprir o dever que lhe é afeto;
	e) na expectativa de preencher as lacunas apontadas, a FIP reapresentou elementos e juntou documentação complementar, a fim de que fossem analisadas as contas do Convênio (Peça 170) , como forma de afastar as penalidades e o débito que lhe foram impostos. Contudo, percebeu que o Acórdão embargado conteria contradições, omissões e inconsistências, as quais, presume, tenham decorrido da assunção incondicional dos motivos apresentadas pela Serur, quando da análise dos documentos juntados (Peça 193) ;
	f) afirma serem contraditórias e de incompatível coexistência, as razões apresentadas, no sentido de que o TCU não possui competência originária para analisar a prestação de contas, portanto, estaria impedido de examinar e decidir sobre a propriedade das ações realizadas para cumprimento do objeto pactuado e, de forma contrária, exercer, de fato, essa competência originária, que sustenta não lhe caber, para considerar a documentação juntada aos autos inapta, incapaz de comprovar a realização do objeto do Convênio;
	g) o Acórdão embargado teria incorrido em omissão ao deixar de considerar em suas razões que a embargada teria apresentado prova inequívoca de que a Codevasf nunca analisou as contas do Convênio, inclusive, com base em relato proferido pela unidade técnica deste TCU à Peça 109;
	h) o silêncio da Codevasf somente poderia ser interpretado como a impossibilidade de que seja imputado débito à embargante por suposta inexecução do objeto do Convênio;
	i) assegura que as comprovações da realização do objeto encontram-se nos relatórios juntados pela Codevasf, em registros de vistorias, e pelos documentos juntados pela embargada nestes autos, com destaque para o relatório final (Peça 172) ;
	j) afirma que destacou na petição, à Peça 170, as peças e as páginas das notas fiscais dos materiais e serviços contratados e executados, que já constavam nos autos, inclusive, para as ações de plantio e de cercamento, fatos que também demonstram a assunção de premissa fática equivocada no Acórdão e omissão na apreciação do conjunto probatório e das razões recursais (por exemplo, Peça 3, p.75) ."
4.	Diferentemente do que alega a embargante, não foram observadas no Voto condutor da deliberação embargada qualquer omissão ou contradição, consistindo os argumentos da peça recursal irresignação com que foi deliberado por este Tribunal.
5.	Compulsando os autos, observei que, após a instrução de Peça 109, o processo foi saneado, sendo que, no parecer do Ministério Público junto a este Tribunal, à Peça 132, acolhido pela Relatora a quo, foi adequadamente afastada a conclusão da unidade técnica a respeito da possível omissão da Codevasf em analisar a documentação apresentada como prestação de contas, nos seguintes termos (Peça 132) :
"[...] o Ministério Público de Contas, pelos motivos que passa a declinar, discorda parcialmente da proposta de encaminhamento da Secex/MG. 
Inicialmente, no tocante à comprovação da correta aplicação de recursos públicos, convém ressaltar que a documentação apresentada pelos responsáveis a título de alegações de defesa não se presta a afastar a omissão no dever de prestar contas e tampouco elide o dano ao erário vislumbrado nestes autos. 
Na verdade, no em relação à omissão no dever de prestar contas, o Ministério Público de Contas entende que os elementos constantes dos autos evidenciam a falta da convenente, a qual furtou-se a apresentá-las à época correta e não trouxe justificativas razoáveis para a mora identificada. 
Sobre o tema, faz-se remissão a outra manifestação exarada nestes autos (peça 47) , segundo a qual o parquet evidenciou que a omissão deveria ser atribuída ao convenente. Veja-se: 
'Por meio de ofício aduzido pela Codevasf à peça 27, pp. 1 e 4, constam os seguintes documentos encaminhados pela concedente:
I. ofício de 14.11.2014 com o seguinte pronunciamento:
'1. A Codevasf realizou a liberação financeira da 1ª parcela do Convênio 0.00.07.0048-00, firmado entre a Codevasf e a Fundação Israel Pinheiro, no valor de R$ 574.185,11 (...) , conforme Ordem Bancária 2009OB803184, de 24.7.2009, não sendo liberadas as parcelas seguintes em razão da fiscalização ter identificado indícios de irregularidades nas ações previstas, sendo que, até o momento, a convenente não apresentou a prestação de contas dessa parcela liberada.
 (...) .' (peça 27) 
II. Nota Técnica 4/2014, de 11.11.2014, com a seguinte informação:
"Informamos que até o presente momento não houve apresentação da prestação de contas referente à liberação da 1ª parcela do convênio no valor de R$ 574.185,11 (...) .'
Na segunda manifestação da Codevasf (peça 33) , mediante ofício de 2.4.2015, consta que:
'1. Este assunto já foi tratado pelo Ofício 2025/2014-TCU/Secex/MG, de 29.10.2014 (...) , sendo que a resposta foi emitida pela Codevasf por meio do Ofício 24/2014-1ª/SR/GRA, de 14 de novembro de 2014.
2. De forma a esclarecer ainda mais o assunto, anexamos cópia completa do atendimento anterior (...) .'
Já na sua terceira manifestação em resposta à diligência desta Corte (peça 38, p. 1) , restou consignado pela Codevasf que:
'1. Em razão da não apresentação de prestação de contas relativa à primeira e única parcela liberada do Convênio 0.00.07.0048-00, firmado entre a Codevasf e a Fundação Israel Pinheiro - FIP, tampouco ter recebido extrato bancário da conta vinculada do período ou qualquer manifestação por parte da convenente para regularizar a pendência, não temos como aferir a regularidade quanto à referida prestação de contas.   
2. De forma a esclarecer ainda mais o assunto, anexamos a Nota Técnica 1/2015, de 9 de junho de 2015, devidamente assinada pela Gerência Regional de Revitalização das Bacias Hidrográficas (responsável pela formalização, condução e fiscalização do referido convênio) , assim como pela Unidade Regional de Contabilidade (responsável pelas análises de prestações de contas, quando apresentadas) , assim como os documentos comprobatórios relacionados na referida nota técnica.
 (...) .'
Na referida Nota Técnica 1/2015 (peça 38, pp. 7/9) , de 9 de junho de 2015, a Codevasf assim se pronunciou, no essencial:
' (...) 
Objetivo: prestar, de forma conclusiva, manifestação sobre a regularidade da prestação de contas da primeira parcela do convênio e encaminhamento de documentos probatórios de aplicação dos recursos. 
 (...) 
Análise Técnica: 
 (...) 
6. que o convênio em questão foi rescindido unilateralmente pela concedente, em 6.4.2011 (...) e, assim sendo, não foi apresentada a prestação de contas relativa à primeira parcela, tampouco remetido extrato bancário da conta vinculada do período ou qualquer manifestação da convenente para regularizar a pendência;
 (...) 
8. (...) dessa forma, refutamos a alegação da convenente, contida na alínea '6.f' do Ofício 988/2015 - TCU/Secex-MG de que a Codevasf não oportunizou à convenente a prestação de contas da primeira parcela do convênio, posto que a FIP, por força do convênio, ciente estava de adimplir suas obrigações contratuais e, inclusive de se manifestar no processo quanto à mesma;
 (...) 
Considerações Finais:
 (...) 
Reafirmamos que não foi apresentada e/ou analisada qualquer prestação de contas relativa à primeira e única parcela liberada do Convênio 0.00.07.0048/00 firmado entre a Codevasf e a Fundação Israel Pinheiro, tampouco recebido extrato bancário da conta vinculada do período ou qualquer manifestação da convenente para regularizar a pendência. 
Dessa forma, em razão de ter sido rescindido o Convênio 0.00.07.0048/00 (...) , fato que gerou a tomada de contas especial (...) , não há como aferir a regularidade da prestação de contas relativa à parcela liberada.'
Consoante se verifica acima, diferentemente do afirmado pela unidade técnica (peça 44) , a Codevasf não se negou a emitir parecer conclusivo sobre a prestação de contas, mas se achava impossibilitada de fazê-lo, uma vez que não houve esta prestação por parte da FIP.
Ao ver do Ministério Público de Contas, frise-se, ostenta extrema gravidade a omissão no dever de prestar contas dos recursos federais repassados.
 (...) 
Desse modo, considerando que a omissão no dever de prestar contas viola princípio fundamental da República, constitui ato de improbidade administrativa (Constituição Federal, artigo 70, parágrafo único, c/c artigo 93 do Decreto-Lei 200/1967 e artigo 11, inciso VI, da Lei 8.429/1992) e faz nascer a presunção de desvio dos recursos, conforme assentado na jurisprudência desta Corte (v.g., Acórdãos 162/2004, 129/2004, 94/2004, 61/2004 e 1.498/2003, todos da 2ª Câmara) , foi proposto que fosse realizada a citação da FIP e de seu presidente à época pela irregularidade alusiva à omissão no dever de prestar contas dos valores em vértice.' [...]".
6.	Quanto à afirmação de que o Acórdão embargado contém contradições e omissões, inconsistências as quais se presume tenham decorrido da assunção incondicional dos motivos apresentados pela Serur ao analisar, ou não considerar, a documentação complementar juntada, a fim de que, finalmente, fossem analisadas as contas do Convênio, como forma de afastar as penalidades e o débito que lhe teriam sido injustamente impostos, cabe esclarecer que tal documentação foi reanalisada por este gabinete e, da mesma forma que a Serur e a Relatora a quo, nas instruções que fundamentaram a deliberação, não foi considerada suficiente para afastar as irregularidades. 
7.	Transcrevo, por esclarecedor, excerto do parecer do MPTCU, acolhido pela Relatora a quo, que, ao analisar os elementos apresentados em sede de alegações de defesa pelo Sr. Israel Pinheiro e pela FIP, relacionados ao bom emprego dos recursos públicos, entendeu, em sentido diverso àquele da unidade instrutiva, que os responsáveis não lograram afastar o débito relativo à primeira parcela dos recursos repassados pela concedente, haja vista os documentos apresentados possuírem diversas incongruências, as quais impossibilitavam que fosse aferida a correta aplicação dos recursos destinados à consecução do objeto do Convênio 0.00.07.0048-00:
	"[...] Nessa linha, convém ressaltar que a própria Secex/MG deixou assente que a "organização dos elementos probatórios, encaminhados ao TCU diretamente pela FIP, é precária. Vários comprovantes estão ilegíveis (por exemplo, peças 63, p. 62; 64, p. 33 e 47; 67, p. 4 e 7; 83, p. 14) , alguns estão repetidos (por exemplo, peça 82, p. 43 e 55, p. 44 e 56) e não há ordem cronológica."
	Em acréscimo, os extratos bancários enviados ao Tribunal não permitem verificar o necessário nexo de causalidade entre os dispêndios realizados e a consecução do objeto pactuado. Ao contrário, conforme pontuou a unidade técnica, a conta corrente utilizada não "foi aberta exclusivamente para a movimentação dos recursos do convênio" (peça 108, p. 1-20) ."
	No tocante às alegações de defesa do Sr. Israel Pinheiro, observa-se que a proposta de acolhimento da unidade instrutiva reside no fato de o responsável ter constituído (peça 2. p.19) a Sra. Magda Pires de Oliveira e Silva sua procuradora, "com poderes especiais para representar a FUNDAÇÃO ISRAEL PINHEIRO, sempre que se fizer necessário, no que for referente à assinatura de convênios, contratos, projetos, relatórios, cadastros, propostas, acordos de cooperação e outros documentos e declarações, participar de reuniões e assembleias". 
	Sobre esse tema, entende o Ministério Público de Contas que a outorga de poderes à sra. Magda Pires não possui o condão de afastar a responsabilidade do responsável, a quem, na qualidade de gestor máximo da fundação e signatário da avença, ainda incumbia o dever de zelar pelo comprimento do objeto pactuado. [...]". 
8.	Reputo importante transcrever, também, as conclusões contidas na instrução à Peça 129, reportadas pelo MPTCU, que considerei como fundamentais para o deslinde deste processo:
"[...] 36. Embora o rol do art. 25 seja exemplificativo, a FIP deveria ter licitado os serviços que pretendia contratar. A possibilidade de competição restou evidenciada: pela similaridade deste objeto com diversos outros convênios da Codevasf, pela apresentação de outras propostas para o mesmo objeto e pela intenção da Codevasf de colher outras propostas no mercado. Outras empresas poderiam dispor de corpo técnico qualificado e portfólio de serviços compatível. Não se pode assegurar que a IC Consultoria fosse a única empresa apta. A proposta cuja legitimidade foi questionada (de Helder Vidigal, sem detalhamento dos itens e com CNPJ inválido) não foi enviada pela FIP; contudo, já tinha sido juntada aos autos. Limitava-se a uma página (peça 3, p. 219) , tendo sido considerada inapta para as características, valor e complexidade do convênio (peça 69, p. 25) . 
37. Considerando que a Fundação contratou a empresa para a execução integral do plano de trabalho (peça 3, p. 223) , não haveria necessidade sequer da participação da FIP. Há indícios de que a intermediação da FIP teria objetivos distintos do objeto (instrução à peça 87) :
'29.	(...) a ausência de licitação, nos estritos termos da Lei 8.666/1993, por entidade privada, vista de forma isolada, não representa gravidade suficiente para macular as contas. Contudo, a ilegalidade parece restar caracterizada pelo eventual direcionamento do certame à empresa de consultoria (IC Consultoria Ltda.) , cuja sócia e representante legal (peça 3, p. 253) teria participado das tratativas para a formalização do convênio junto à Codevasf (nota técnica, de 7/12/2009, peça 3, p. 263-267) ;
30. A este indício, deve-se acrescer a possibilidade de os recursos do convênio terem sido utilizados com a finalidade precípua de viabilizar o funcionamento e a operacionalização da FIP: 
a) de acordo com parecer da Promotora de Justiça, Curadora de Fundações (peça 2, p. 71) : Não se pode ignorar também que, atualmente, os contratos e convênios representam para as entidades de interesse social uma importante e muitas vezes indispensável fonte de receita para a manutenção e implementação de suas atividades sociais. 
b) segundo questionamento de planilha, elaborado por engenheira agrônoma da Unidade de Conservação da Água, Solo e Recursos Florestais, nos seguintes termos (peça 3, p. 11) : 
'Em relação a planilha informo que não podemos aprová-la como está. Há um grande absurdo em relação aos valores para a equipe de trabalho, mas não vou fazer julgamento precipitado. Do total de R$ 1.749.343,99, R$ 840.361,73 são para a equipe. Isso não tem lógica, 2 coordenadores, 3 técnicos de nível superior. Eu acho que está acontecendo um equívoco. O projeto é de campo, precisamos de mais pessoa no campo plantando as mudas, não coordenando. Os coordenadores vão viajar mais que as pessoas realmente importantes, que são os trabalhadores de campo. Como está realmente não temos condição. Eu entendo que é uma fundação, que precisa de recursos de fora, mas acho que foi um pouco demais. Você tem certeza que com o restante do recurso você realiza o que vocês propuseram?' 
38. A IC Consultoria pagou à Sra. Ione Caldas (peças 62, p. 38, 45 e 55; 63, p. 9 e 42; 64, p. 11; 65, p. 28) ; ao Sr. René H Cardoso Renault (peças 62, p. 37, 46 e 56; 63, p. 10 e 41; 64, p. 12; 65, p. 29; 66, p. 36 e 68) ; e ao Sr. Felipe Bellini Caldas Soares, também sócio da IC Ambiental, às peças 63, p. 77, 65, p. 27; e 66, p. 34. O inciso 11-b do Decreto 6.170/2007 permite o pagamento aos coordenadores; contudo, a natureza do empreendimento evidencia que deveriam ter sido priorizadas as despesas com pessoal de campo, conforme afirmou a engenheira agrônoma. [...]".
9.	A partir dessas informações, o Voto condutor da deliberação embargada acompanhou a análise empreendida pela Serur às Peça 193 a 195, cujas conclusões adotei como minhas próprias razões de decidir, pois, a exemplo da unidade instrutiva e do MP/TCU, entendi que não foram apresentados elementos que permitissem dar provimento aos recursos.
10.	Não foi afastada a impropriedade relativa à contratação dos serviços, que não são de natureza singular, por inexigibilidade com fortes indícios de direcionamento da licitação; não foram apresentados elementos para alterar o juízo a quo em relação ao Sr. Israel Pinheiro Filho, no que tange a outorga de poderes que não possui o condão de afastar a sua responsabilidade, conforme defendido pelo Parquet de Contas à Peça 134, p. 2; e também não foram apresentados documentos ou alegações passíveis de afastar a omissão no dever de prestar contas ou de justificá-la, bem como comprovar a boa e regular aplicação dos recursos transferidos, fundamentos que ensejaram o julgamento pela irregularidade das contas da FIP, com a sua condenação em débito e aplicação da multa do art. 57, por incidência expressa do dispositivo  do art. 19, da Lei 8.443/1992.
11.	Assim, uma vez afastada a existência de qualquer obscuridade, omissão ou contradição no acórdão embargado e considerando que não foi identificado qualquer prejuízo à situação da responsável ao que inicialmente foi decidido por esta Corte, sou de opinião que os embargos devam ser conhecidos e não providos.
	Ante o exposto, VOTO por que o Tribunal aprove o Acórdão que ora submeto à apreciação da Segunda Câmara.
TCU, Sala das Sessões Ministro Luciano Brandão Alves de Souza, em 8 de junho de 2021.
AROLDO CEDRAZ 
Relator